臺灣高等法院臺中分院民事判決
111年度家上字第71號
上  訴  人  乙○○  

訴訟代理人  黃蘭心律師
被  上訴人  甲○○  
訴訟代理人  李淑女律師
上列當事人間請求離婚等事件，上訴人對於中華民國111年4月7
日臺灣臺中地方法院109年度婚字第816號(含109年度家婚聲字第
69號)第一審判決提起上訴，本院於111年8月9日言詞辯論終結，
判決如下：
    主  文
原判決廢棄。
准上訴人與被上訴人離婚。
被上訴人於第一審履行同居之聲請駁回。
第一、二審訴訟費用由被上訴人負擔。
    事實及理由
壹、程序方面：
    按數家事訴訟事件，或家事訴訟事件及家事非訟事件請求之
    基礎事實相牽連者，得向就其中一家事訴訟事件有管轄權之
    少年及家事法院合併請求，不受民事訴訟法第53條及第248
    條規定之限制。前項情形，得於第一審或第二審言詞辯論終
    結前為請求之變更、追加或為反請求。又法院就家事事件法
    第41條第1 項至第3 項所定得合併請求、變更、追加或反請
    求之數宗事件，應合併審理、合併裁判。法院就前項合併審
    理之家事訴訟事件與家事非訟事件合併裁判者，除別有規定
    外，應以判決為之。家事事件法第41條第1、2項、第42條第
    1項前段、第2項分別定有明文。本件上訴人於原審請求裁判
    離婚；被上訴人則反聲請請求履行同居，經原審就此家事訴
    訟事件及家事非訟事件合併審理及判決，程序核無不合。
貳、實體方面：
一、上訴人主張：　　
  ㈠兩造於民國101年6月26日結婚，育有未成年子女李○○(女、10
    2年生)、李○○(女、103年生)、李○○(男、106年生)，並在臺
    中市○區○○街0巷00號住所共同生活。上訴人受雇於連鎖美容
    機構工作，被上訴人則經營中古機車買賣，而上開未成年子
    女長期委託住居於彰化縣○○鄉之娘家代為照顧。
  ㈡被上訴人大男人習性、不尊重女性，經常口出髒話辱罵、管
    控限制上訴人工作等人際關係互動，及強力要求上訴人服從
    丈夫，甚於109年8月11日上午9時因懷疑上訴人婚外情，而
    對上訴人施暴，並經上訴人聲請保護令在案。被上訴人對上
    訴人長期虐待，兩造間已有難以維持婚姻之重大事由，並可
    歸責於被上訴人，爰依民法第1052條第1項第3款、第2項之
    規定，請求判決離婚。
　㈢上訴人既有前開不履行同居義務之正當事由，被上訴人反聲
    請履行同居，自無理由。
二、被上訴人則以：
　㈠被上訴人並無虐待上訴人。上訴人平日酗酒成習，經常不醒
    人事，且與第三人黃○順發生婚外情，於109年7月7日無故離
    家出走。109年8月11日係因上訴人遭被上訴人發現夜宿黃○
    順所住大樓，因而惱羞成怒，坐於地上哭喊，上訴人不得已
    才報警處理，卻反遭上訴人聲請保護令。本件兩造縱有難以
    維持婚姻之重大事由，上訴人之可責性較高，自不得請求離
    婚。
　㈡兩造婚後約定於臺中市○區○○街0巷00號共同生活，惟上訴人
    自109年7月7日離家後迄今未返回同住，且上訴人並無拒絕
    履行同居之正當事由，爰依民法第1001條之規定，請求上訴
    人履行同居之義務等語。
三、原審駁回上訴人離婚之訴，並准被上訴人請求履行同居之聲
    請。上訴人聲明不服，提起上訴，並上訴聲明：㈠原判決廢
    棄；㈡准上訴人與被上訴人離婚；㈢被上訴人於第一審履行同
    居之聲請駁回。被上訴人則答辯聲明：上訴駁回。
四、本件經依民事訴訟法第463條準用同法第270條之1第1項第3
    款規定，整理並協議簡化爭點如後：
  ㈠不爭執事項：
    ⒈兩造於101年6月26日結婚，並育有未成年子女李○○(女、10
      2年生) 、李○○(女、103年生) 、李○○(男、106年生) ，
      兩造並在臺中市○區○○街0巷00號住所共同生活。
    ⒉上訴人受雇於連鎖美容機構工作，被上訴人經營中古車買
      賣(○○機車行) ，而上開三名未成年子女居住於彰化縣○○
      鄉之上訴人娘家迄今。
    ⒊上訴人於109年7月6日晚間與第三人黃○順(即黃○皓)及另一
      名女性友人聚會後，傳訊息予被上訴人，表示欲到○○機車
      行幫被上訴人慶生，兩造在機車行發生言語衝突，次日，
      上訴人即搬離兩造共同居住之處所，未再返家。
    ⒋上訴人曾於109年7月20、21日安排家族同遊蘭嶼。
    ⒌上訴人於109年8月11日凌晨未返回娘家、在外過夜，上午8
      時許，在○○路與○○路附近，與在該處埋伏等候之被上訴人
      發生衝突，上訴人並因而聲請保護令，經原法院於109年8
      月19日核發暫時保護令(109年度司暫家護字第1541號)；
      再於110年3月30日核發有效期間二年之通常保護令(110年
      度家護字第160號) 。
    ⒍上訴人因被上訴人及其父親於110年7月19日前往黃○順經營
      之○○食品有限公司找上訴人，經上訴人、黃○順對被上訴
      人提告違反保護令罪及侵入住宅罪，嗣經臺灣臺中地方檢
      察署以110年度偵字第26456號為不起訴處分。
    ⒎110年7月24日，被上訴人偕同父親前往上訴人娘家接回三
      名子女，上訴人再對被上訴人提告違反保護令，經臺灣彰
      化地方檢察署以110年度偵字第11700號為不起訴處分。
  ㈡本件爭點：
    ⒈上訴人請求離婚，有無理由？
      ⑴被上訴人是否對上訴人為不堪同居之虐待行為？
      ⑵兩造間有無難以維持婚姻之重大事由？若有，何人具可
        責性？可責性比例為何？
    ⒉上訴人有無不履行同居義務之正當事由？被上訴人聲請上
      訴人履行同居之義務，有無理由？
五、得心證之理由：
  ㈠上訴人依民法第1052條第2項請求離婚，為有理由：
　　⒈夫妻有民法第1052條第1項所定各款情形以外之重大事由，
      難以維持婚姻者，雙方固均得據以請求離婚，惟同條第2
      項但書既規定，難以維持婚姻之重大事由應由夫妻之一方
      負責者，僅他方得請求離婚，則於難以維持婚姻之重大事
      由，夫妻雙方均須負責時，自應比較衡量雙方之有責程度
      後，僅責任較輕之一方，得向責任較重之他方請求離婚；
      如有責程度相同時，雙方即均得請求離婚，始符公平之旨
      。
　　⒉下列事由，可歸責於被上訴人：
　　　⑴被上訴人有經常以言語辱罵上訴人之精神暴力行為：
　　　  ①證人即上訴人朋友張○溱證稱：109年7月6日晚上10點
          多，原本與乙○○、黃○順等人要去甲○○的機車行幫甲○
          ○慶生，結果看到甲○○對著乙○○罵「破麻、破雞八」
          等語(原審婚字卷第175頁)。
　　　　②證人即上訴人同事洪○莉證稱：甲○○經常打電話到乙○○
          上班的地方查勤，找不到人時就會罵人，乙○○被唸到
          很無奈就會將手機開擴音，我們都會聽到，就是罵「
          破麻、破機掰、做三小生意，不要講那些有的沒的」
          等語(原審婚字卷第219～220頁)。
　　　⑵被上訴人當眾羞辱上訴人之母親：
　　　  證人即上訴人母親鄭○梅證稱：109年7月同遊蘭嶼時，
        在用餐過程，我抱著他們大女兒坐在同桌，甲○○竟稱「
        不要叫那個老查某(指證人)跟我坐一起(台語)」等語(
        原審婚字卷第225頁)。核與另一名證人即上訴人阿姨鄭
        ○鳳證述之情節相符(原審婚字卷第171頁)。
　　  ⑶被上訴人會當眾羞辱上訴人，將上訴人之醜態公諸他人
        ，極不尊重上訴人之人格尊嚴：
　　　  ①證人鄭○鳳證稱：同遊蘭嶼期間在遊覽車上，甲○○叫乙
          ○○買豬腳給甲○○爸爸吃，1,000元竟然直接用丟的，
          不是拿給她，不是很客氣；又強制乙○○和他爸爸視訊
          ，當時兩個人已經在吵架，甲○○就強制乙○○一定要和
          甲○○爸爸視訊，故意為難她等語(原審婚字卷第174頁
          )。
　　　　②證人洪○莉證稱：有一陣子乙○○剪短頭髮，甲○○就在我
          們主管臉書(暱稱潘朵拉)說「內人頭髮是否像馬桶蓋
          ？哪個畜生叫妳去剪短頭髮？」等語(原審婚字卷第2
          20頁)。
　　　　③證人張○溱證稱：有次(指109年5月7日)乙○○酒後不醒
          人事，伊送乙○○回去○○機車行，甲○○竟拍下乙○○酒醉
          的醜態照片傳給乙○○家人看(原審婚字卷第177頁)。
          核與證人鄭○梅證述之情節大致相符(原審婚字卷第22
          6～227頁)。並有訊息照片在卷可稽(原審婚字卷第204
          ～210頁)。
　　　⑷被上訴人對上訴人為肢體暴力之行為：
　　　  ①上訴人於109年8月11日凌晨未返回娘家、在外過夜，
          上午8時許，在○○路與○○路附近，與在該處埋伏等候
          之被上訴人發生衝突，上訴人並因而聲請保護令，經
          原法院於109年8月19日核發暫時保護令(109年度司暫
          家護字第1541號、原審婚字卷第29頁)；再於110年3
          月30日核發有效期間二年之通常保護令(110年度家護
          字第160號、同上卷405頁)等情，兩造所不爭執。
　　　　②上訴人因上開事件而受有扭傷、拉傷等傷害，業據提
          出診斷證明書，並經前開保護令核發之原法院審認在
          案。足證，被上訴人確有對上訴人為肢體暴力之行為
          。
　　　⑸上訴人主張109年8月11日凌晨欲返回○○街住處拿工作制
        服，卻發現被上訴人已換鎖，致不得其而入，始在外過
        夜等語，業據證人鄭○鳳證述在卷(原審婚字卷第172頁)
        。而上訴人之訴訟代理人於110年9月13日訊問證人鄭○
        鳳時，亦未予否認(同頁筆錄)。堪認被上訴人確實於上
        訴人109年7月7日離家後，有以換鎖方式阻止上訴人返
        回○○街住處之行為。　　 
　　⒊下列事由，可歸責於上訴人：
　　　⑴證人即被上訴人父親李○林證稱：曾於109年5月7日到○○
        機車行載酒醉不省人事的上訴人回家，上訴人以前至少
        就有三次喝醉酒的紀錄等語(原審婚字卷第297頁)。足
        證，上訴人經常與朋友飲酒夜歸。
　　　⑵上訴人於109年7月6日晚間與第三人黃○順及另一名女性
        友人聚會後，傳訊息予被上訴人，表示欲到○○機車行幫
        被上訴人慶生，兩造在機車行發生言語衝突，次日上訴
        人即搬離兩造共同居住之處所，未再返家，此為兩造所
        不爭執。則上訴人遇事即負氣離家的舉動，已造成兩造
        之婚姻更加難以維繫。
　　　⑶上訴人未能拿捏與異性朋友交往之分寸：
　　　　上訴人曾自拍照片傳送予黃○順，並在照片上書寫：「
        重要的事…是你愛不愛我？」、黃○順則回覆：「愛」。
        上訴人再回覆「這句話就夠了」、「我也超愛你的」、
        「北鼻」、「你願意當我的超人」等語(原審婚字第201
        ～203頁)。則上訴人與黃○順上開互傳訊息之事實，縱不
        能證明有逾越男女一般正常交往之分際(詳下述)，然上
        訴人未能掌握與異性朋友交往之分寸，無疑是破壞婚姻
        和諧之因素之一。
　　⒋至於被上訴人另指摘上訴人與第三人黃○順有逾越一般男女
      交往分際之行為，則屬不能證明：
　　　⑴上訴人固曾自拍照片傳送予黃○順，並在照片上書寫：「
        重要的事…是你愛不愛我？」、黃○順則回覆：「愛」。
        上訴人再回覆「這句話就夠了」、「我也超愛你的」、
        「北鼻」、「你願意當我的超人」等語，已如前述。惟
        黃○順回覆「愛」時，同時亦傳送「我好可憐」的貼圖
        一張(原審婚字卷第203頁)，在欠缺前後文比對之情況
        下，實難探究二人為上開對話之前因後果，以及觸及此
        一話題之原由究竟為何，尚難作為判斷二人已有不正當
        交往之依據。
　　　⑵另證人張○溱證稱：伊與乙○○、黃○皓(即黃○順)經常一起
        喝酒，但黃○皓有出現的場合都很多人，至少都有七、
        八個人，包含我們三個都還有10個人，乙○○和黃○皓絕
        對沒有曖昧；伊也知道二人上開訊息對話，黃○皓也會
        對她說愛，這是我們友情的表達方式，大家喝了酒就會
        比較放鬆等語(原審婚字卷第178～179頁)。
　　　⑶被上訴人固又主張，上訴人曾以臉書傳送訊息予黃○順，
        內容為「其實…我比你還想待在你身邊…；那天我牽手在
        夜裡、天空中飄著濛濛細雨、你說冷冷地靠到我懷裡、
        瞬間把我帶回青春的記憶、你的頭髮總是香香的、那種
        味道我記憶猶新、可是你要的我給不了你、無奈忍痛割
        愛放手在風裡、我愛你卻不能在一起、冥冥之中早已經
        注定、裝著無所謂說不再聯繫、其實我的心已淚流滿地
        、我愛你卻不能在一起、和你的點滴不停放映、你笑的
        多甜蜜哭的好傷心、那一暮暮都會出現我夢裡、你的美
        麗總會出現我夢裡」等語(原審婚字卷第271～274頁)。
        惟查：
　　　　①倘上訴人與黃○順確實在交往，則在上開訊息傳送之之
          後，黃○順理當有一定之回饋(覆)，惟被上訴人提出
          之訊息截圖，竟然沒有黃○順之回覆，此顯非熱戀中
          之男女應有之正常反應。
　　　　②另被上訴人亦自認，彼此均知悉對造之手機密碼，可
          以點閱彼此之手機訊息，這是兩造之前的習慣等語(
          本院卷第122頁)。則上訴人抗辯上開訊息並非伊傳送
          一情，即非無據。況二人若有私情，則上訴人斷不可
          能在明知被上訴人能輕易解鎖其手機之情況下，仍以
          手機傳送私密訊息予黃○順，致私情遭被上訴人查覺
          之理。故上訴人主張，伊並無傳送上開訊息予黃○順
          ，自可採憑。
　　　⑷至於被上訴人懷疑上訴人夜宿黃○順住處大樓，則迄無法
        舉證以實其說；另被上訴人雖偕同李○林於110年7月19
        日前往黃○順經營之公司，然斯時係白天正常上班時間
        ，且到場時，只發現上訴人與黃○順在公司後方空地燃
        燒廢棄物，亦無法證實兩人有何逾矩之行為。基上，被
        上訴人主張上訴人與黃○順有不正當之交往，自屬無稽
        。　　　　　
　　⒌兩造間已存在難以維持婚姻之重大事由，且二人之可責性
      相當：
　　  ⑴關於「難以維持婚姻之重大事由」，係以婚姻是否已生
        破綻而無回復之希望為其判斷之標準。而婚姻是否已生
        破綻無回復之希望，則應依客觀之標準，即難以維持婚
        姻之事實，是否已達於倘處於同一境況，任何人均將喪
        失維持婚姻意欲之程度而定。
　　　⑵承前所述，兩造之婚姻，因上訴人經常在外飲酒夜歸，
        未能拿捏與異性朋友交往之分寸；及被上訴人動輒以不
        堪之言語辱罵上訴人、當眾給上訴人難堪、甚或羞辱上
        訴人之母親而破裂。已悖於夫妻應互信互諒、彼此尊重
        自由空間、少猜疑、多包容、多溝通之相處之道，自屬
        重大事由。倘兩造有心維護婚姻之幸福和諧，本應各自
        誠心反省、理性溝通，探求其原因，進而謀求解決之道
        ，共同為挽回婚姻而努力，然兩造均不此之圖，上訴人
        逕選擇離家，聲請保護令，二度對被上訴人提出刑事告
        訴；而被上訴人亦以換鎖阻止上訴人返家，並絞盡腦汁
        欲搜集上訴人婚外情之證據，加劇惡化兩造婚姻關係，
        使婚姻之破綻再為擴大，造成兩造之婚姻終至名存實亡
        。
　　　⑶被上訴人固主張，兩造曾同遊蘭嶼，足證婚姻並無破綻
        等語。惟參照被上訴人於109年7月20日家族同遊蘭嶼後
        之109年7月24日傳送訊息予上訴人稱「妳的賴(LINE)我
        以(已)經封鎖，不用再傳；等一下，FB我會發文；你準
        備好要離婚，等一下我，我不會再打給妳，個(各)走個
        (各)，做好你的少奶奶」、「妳準備好了要跟我離婚，
        再等我一下，我一定簽給妳」等內容(原審婚字卷第91
        頁)，堪認被上訴人已無維持婚姻之意願甚明。
　　  ⑷基上，上開婚姻破綻重大事由之存在既係因兩造均已無
        心守護婚姻之幸福和諧，且均不願再為維護婚姻之美滿
        而努力，則兩造對該重大事由之存在，均可受歸責，且
        有責程度應相同。
　　⒍綜上，兩造間既均有難以維持婚姻之重大事由存在，且兩
      造對該重大事由之存在均有責任，可歸責程度亦相當，揆
      諸前開說明，上訴人依民法第1052條第2項之規定，訴請
      准與被上訴人離婚，應屬有據。
　㈡至上訴人另基於民法第1052條第1項第3款規定請求裁判離婚
    ，因上訴人係請求擇一為有利判決，故無庸再予審酌，附此
    敘明。
　㈢被上訴人反聲請履行同居義務，不應准許：　　　　　
　　上訴人依民法第1052條第2項規定，請求判准兩造離婚，既
    經本院准許，則被上訴人依民法第1001條，反聲請上訴人應
    與被上訴人同居，即乏所據，無從准許。
六、綜上所述，上訴人依民法第1052條第2項規定，訴請判准其
    與被上訴人離婚，為有理由，應予准許。原審為上訴人敗訴
    之判決，尚有未洽。上訴意旨指摘原判決不當，求予廢棄改
    判，為有理由，應由本院予以廢棄，改判如主文第2項所示
    。另被上訴人依民法第1001條規定反聲請上訴人履行同居義
    務，本院既准兩造離婚，被上訴人此部分之請求為無理由，
    不應准許。原審為上訴人此部分敗訴之判決，亦有未洽。上
    訴意旨指摘原判決此部分不當，求予廢棄改判，亦有理由，
    應由本院予以廢棄，改判如主文第3項所示。　　　
七、本件事證已臻明確，兩造其餘之攻擊或防禦方法及所用之證
    據，經本院斟酌後，認為均不足以影響本判決之結果，爰不
    逐一論列，附此敘明。
八、據上論結，本件上訴為有理由，爰判決如主文。
中　　華　　民　　國　　111 　年　　8 　　月　　23　　日
　　              家事法庭    審判長法　官 王　銘
　　　　　　　　　　　　　　        法　官 唐敏寶
　　　　　　　　　　　　　　　      法　官 高英賓
正本係照原本作成。
如不服本判決，應於收受送達後二十日內向本院提出上訴書狀，
其未表明上訴理由者，應於提出上訴後二十日內向本院補提理由
書狀（均須按他造當事人之人數附繕本）。
因疫情而遲誤不變期間，得向法院聲請回復原狀。
上訴時應提出委任律師或具有律師資格之人之委任狀；委任有律
師資格者，另應附具律師資格證書及釋明委任人與受任人有民事
訴訟法第四百六十六條之一第一項但書或第二項所定關係之釋明
文書影本。如委任律師提起上訴者，應一併繳納上訴裁判費。

                                    書記官 吳伊婷

中　　華　　民　　國　　111 　年　　8 　　月　　23　　日